【裁判字號】    97,建上更(二),17
【裁判日期】    990126
【裁判案由】    給付工程款
【裁判全文】
臺灣高等法院民事判決              97年度建上更(二)字第17號
上  訴  人  東佶營造工程有限公司
法定代理人  乙○○
訴訟代理人  連阿長律師
被  上訴人  交通部公路總局第一區養護工程處
法定代理人  丙○○
訴訟代理人  成介之律師
複  代理人  徐秀蘭律師
            甲○○
上列當事人間因請求給付工程款事件，上訴人對於中華民國94年
9月8日臺灣板橋地方法院93年度建字第69號第一審判決提起上訴
，並為聲明之減縮，經最高法院第二次發回更審，本院於99年1
月19日言詞辯論終結，判決如下：
    主      文
原判決關於駁回上訴人後開第二項之訴部分，及該部分假執行之
聲請，並訴訟費用之裁判（除確定部分外）均廢棄。
被上訴人應給付上訴人新台幣貳佰貳拾伍萬零壹佰伍拾陸元，及
自民國九十三年九月二十四日起至清償日止，按週年利率百分之
五計算之利息。
其餘上訴駁回。
第一、二審及發回前第三審訴訟費用（除確定部分外）均由被上
訴人負擔十分之七，餘由上訴人負擔。
本判決所命給付，於上訴人供擔保新台幣柒拾伍萬元後得假執行
，但被上訴人如以新台幣貳佰貳拾伍萬零壹佰伍拾陸元為上訴人
預供擔保，得免為假執行。
上訴人其餘假執行之聲請駁回。
    事實及理由
一、被上訴人之法定代理人原為陳朝信，嗣已變更為丙○○，並
    於民國98年3月24日具狀聲明承受訴訟（見本院更(二)字卷第2
    宗第93頁），合於民事訴訟法第176條之規定，應予准許。
二、上訴人主張：伊於87年3月4日承攬被上訴人之「120線八五
    山至高義41K+600～41K+920段橋樑新建工程」（下稱系爭工
    程），並簽訂工程合約（下稱系爭合約），約定工程應於87
    年3月8日開工後700日曆天完工，如因工程變更，致增加工
    作超過合約所訂工作量時，原則上依增加經費比例延長工期
    ，惟如增加之工作特殊或不能於原工程施工期限間配合辦理
    時，得按實際需要予以延長。而系爭工程原定87年3月8日開
    工，嗣因水土保持許可證核發延誤，展延313日後，變更於
    88年1月15日始開工，開工後因測量控制點遺失及橋樑增長
    變更設計展延123日、納莉颱風災害影響展延17日、新增半
    重力式擋土牆施工延展85日及A2橋台護坡變更設計應展延
    316日（被上訴人僅核准展延160日），共延展工期854日，
    加計原定工期700日曆天，合計1,241日，是預定完工期應為
    91年6月8日，伊既於91年3月15日竣工，並無逾期，甚且超
    前85日，被上訴人認伊有所謂逾期完工71日，並主張遲延扣
    款云云，顯然有誤。系爭工程因可歸責於被上訴人事由，延
    宕工期，致伊增加「交通安全設施及管理維護費」、「其他
    安全設施及管理維護費」、「工地灑水費」、「工地清潔費
    」、「臨時排水清理費」、「其他環境設施及管理維護費」
    ，伊自得依系爭合約附件「公路局工程投標需知補充說明」
    （下稱投標補充說明）第15點規定，請求增加費用新台幣（
    下同）1,146,833元（原主張6,824,850元）；另關於「橋面
    伸縮縫及按裝」部分已經被上訴人驗收合格，但被上訴人於
    結算工程款時，漏未估算是項之工程款396,240元，以上合
    計1,543,073元。又依系爭合約所附工程估價單工程項目第
    八項約定，被上訴人應按上開款項給付伊「包商利潤管理費
    及稅捐」15%即231,461元。再者，系爭工程款業經結算為
    73,977,000元，加計上開1,543,073元、231,461元，共計
    75,751,534元，經扣除伊已請領之70,905,500元、下腳料款
    300,315元、AC含油量不足款42,072元，及系爭合約第17條
    第1項之約定應繳納結算金額之1.5%保固金1,136,273元，伊
    尚得向被上訴人請求給付3,367,374元，爰減縮請求3,230,
    238元。為此依系爭合約之約定、民法第491條規定、投標補
    充說明第15點規定，求為判命被上訴人應給付伊3,230,238
    元及自起訴狀繕本送達翌日起算之法定利息（上訴人於原審
    本請求被上訴人應給付伊9,649,803元本息，經原審判決上
    訴人敗訴，上訴人提起第二審上訴，並於更審前本院第1次
    減縮請求金額為4,576,394元本息，於第2次發回更審再減縮
    為3,230,238元本息；上開未繫屬本院部分，不予另贅）。
三、被上訴人則以：上訴人就「橋面伸縮縫及按裝」工項之材料
    ，未依施工說明書第15.2條、第16.2條規定，事前會同伊抽
    樣檢驗，且其施作後，橋面平整度不符合後裝法要求，經伊
    要求打除重做未果，未經驗收合格，伊自得拒付工程款。關
    於展延工期部分，伊已分就水土保持許可證核發延誤而展延
    313日、測量控制點遺失及橋樑增長變更設計展延123日、納
    莉風災展延17日、新增半重力式擋土牆展延85日等項，亦為
    上訴人所是認；至於A2橋台變更設計於未完成前，固致A2橋
    台施工有困難，而造成無法繼續施作之情形，但並不完全影
    響後續鋼橋組裝、架設作業，且上訴人事實上亦續辦鋼廠全
    橋假組立、鋼構焊道修補、噴漆、工地肋拱安裝、A2端引道
    水溝、駁坎磚護坡等工程，縱令A2橋台部分工程屬要徑工程
    ，惟其停工將不致全面無法繼續施作，僅2橋墩至2橋台間之
    橋樑架設及橋面版施工受影響；況伊就此此部分，已依系爭
    合約第6條第4項第1款但書約定，按實際網圖分析核算，同
    意展延45日，復以變更設計尚未奉准，無法繼續施工，可視
    為停工，而不計工期115日，共核准展延160日，上訴人所稱
    應展延316日云云，於法不合，且其所依據之伊新竹工務段
    （下稱新竹工務段）90年2月20日一工竹字第9000903號函
    示「擬請同意自A2打PC底完成日（89年9月28日）起視為無
    法繼續施作」等字，僅屬伊機關內部建議而已，並無任何承
    諾上訴人之意思，另台灣省土木技師工會之鑑定意見，亦不
    可採。又上訴人依投標補充說明第15點第(二)項規定，請求伊
    調整給付展延工期之「安衛、環保設施及管理維護費」、「
    其他交通設施及管理維護費」、「其他安衛設施及管理維護
    費」、「其他環保設施及管理維護費」等項費用，但該規定
    係限於屬於伊因素而全面停工，且基於實際需要，上訴人仍
    應繼續辦理工地交通、安衛、環保各項設施之管理與維護時
    ，始得向伊提出申請，本件僅係展延工期，而非全面停工，
    上訴人亦未舉證證明有實際需要仍應繼續辦理工地管理等項
    事實，自不得據為調整給付之請求。而本件既經展延工期，
    並無民法第227條之2所定情事變更原則之適用，上訴人自不
    得據以請求伊增加給付工程款。再者，系爭工程除經核准展
    延工期698日，上訴人已逾期完工71日，爰依約請求罰款5,2
    52,367元，與上訴人所請求之工程款抵銷後，上訴人已無工
    程款可得請求等語為辯（被上訴人於更審前本院，對原判決
    提起附帶上訴，經更審前本院判決敗訴後，未據聲明不服；
    該未繫屬本院部分，不予另贅）。
四、原審為上訴人全部敗訴之判決，上訴人提起上訴，除求為廢
    棄原判決外，其餘聲明均同原審，即請求被上訴人應給付其
    9,649,803元，與自起訴狀繕本送達翌日即93年9月24日（見
    原審卷第1宗第133頁）起算之法定利息。嗣減縮聲明，經最
    高法院第二次發回更審，其上訴聲明為：
    (一)原判決關於駁回上訴人後開第二項之聲明部分均廢棄。
    (二)被上訴人應給付上訴人3,230,238元及自起訴狀繕本送達
      翌日起至清償日止，按年息5%計算之利息。
    (三)願供擔保，請准宣告假執行。
    被上訴人則答辯聲明：
    (一)上訴駁回。
    (二)如受不利判決，願供擔保免為假執行。
五、不爭執之事實：
    (一)被上訴人於87年3月4日就系爭工程，以6,820萬元委由上
      訴人施作（如有增減，按照實際驗收數量結算），兩造簽
      訂系爭合約，約定上訴人須於簽訂合約之日起5日內開工
      ，700日曆天完工，如因工程變更，致增加工作超過本合
      約所訂工作量時，原則上依增加經費比例延長工期，惟如
      增加之工作特殊或不能於原工程施工期限間配合辦理時，
      得按實際需要予以延長（見原審卷第1宗第34至45頁）。
    (二)系爭工程原定於87年3月8日開工，初始即因水土保持許可
      證核發延誤313日，而變更於88年1月15日實際開工，其工
      期復因測量控制點遺失及橋樑增長變更設計而展延123日
      、納莉颱風影響而展延17日、新增半重力式擋土牆施工而
      展延85日，被上訴人並就A2橋台變更設計核准展延工期
      160日，被上訴人共核准展延工期698日，上訴人嗣於91年
      3月15日竣工（見原審卷第1宗第34至45、63至71頁，系爭
      合約、新竹工務段函、工期變更報告表、工程期限變更報
      告、橋台護坡擋土牆施工工期分析；本院上字卷第112頁
      ，更(一)字卷第124頁，竣工報告、營繕工程結算驗收證明
      書）。
六、上訴人主張系爭工程因A2橋台變更設計而延宕，應展延工期
    316日等語，被上訴人則辯以僅能展延工期160日等語。經查
    ：
    (一)新竹工務段曾以88年10月7日一工竹字第8805181號函知
      上訴人，略稱：系爭工程受水土保持許可證核發影響工期
      ，變更開工日期為88年1月15日（即延後313天開工）等語
      ，其說明並註記「依據公路局八八路養護字第8840403號
      函副本辦理」（見原審卷第1宗第63頁）；復以90年7月24
      日一工竹字第900395號函知上訴人，略稱：系爭工程工
      期展延「奉核」至90年4月16日竣工等語，其說明並註記
      「依據公路局90年7月12日路養護字第9025688號函副本
      辦理（檢附工期變更報告表）」（見原審卷第1宗第64頁
      ），而工期變更報告表之「原因」欄則記載：「1.因八高
      所測量控制點遺失無法移交承商據以施工，經補椿後於88
      .4.3.通知承商接管施工，依網圖節點2，測量應於88.2.
      13.施作，延誤49天。2.因第一次變更設計核准增加經費
      ，依比例應增加工期74天。3.合計應增加工期123天，即
      自89.12.14.延期竣工為90.4.16.。」，其「主管工程單
      位審核意見」欄並記載「同意辦理」等字（見原審卷第1
      宗第65頁）；又以91年1月10日一工竹字第9007103號函
      知上訴人，略稱：系爭工程受納莉颱風影響展延工期案，
      「奉准」延長至91年1月3日完工等語，其說明並註記「一
      依據公路局第一區工程處一工工字第9034699號函辦理
      。二檢附工期變更報告表影本一份。」（見原審卷第1宗
      第66頁），而工期變更報告表之「原因」欄則記載：「一
      因納莉颱風災害，120線尖石地區交通中斷<29K+350附晉
      經搶修後便道僅可通行小車>，施工機具無法進入工地，
      致橋台護坡無法澆築混凝土，受土石流掩埋之待組裝鋼構
      材，亦無吊車可吊出清理，自90.9.17.工地陷於停頓狀態
      ，無法施工。二前述道路中斷處於90.9.29.開放通車後，
      承商調入機具整理工地及器材，於90.10.04始恢復施作擋
      土牆護坡之混凝土澆置，故以90.10.4.為復工，計停17天
      。三原核定完工日期為90.12.17.，擬請同意延期竣工，
      至91.01.03.完工。」（見原審卷第1宗第67頁）；再以90
      年8月20日一工竹字第9004520號函知上訴人，略稱：系
      爭工程橋台護坡變更設計案，已「奉核定」辦理，請即按
      圖施作並自90年8月10日起計算工期等語，其說明並註記
      「一依據公路局90年8月2日90路養道字第9029931號函副
      本及公路局第一區工程處90年8月13日一工工字第90155
      80號函辦理。二查本案設計圖已面交貴公司工地人員，並
      於90年8月9日趕工會議告知貴公司與會人員將A1處之護坡
      基礎比照A2降低1公尺，及請A2部分優先施工。三『工期
      展延部分，另案辦理』。」（見原審卷第1宗第69頁，本
      院更(二)字卷第2宗第8頁）。由上開函文使用「奉核」、「
      奉准」、「奉核定」等字，且說明欄均載明其所依據之上
      級機關即被上訴人或公路局之函文字號，並檢附工期變更
      報告表為憑，可見新竹工務段每次通知上訴人准予展延工
      期，均係依據公路局或被上訴人之核准函而為，其並無直
      接決定權，先予敘明。
    (二)上訴人所稱被上訴人已同意自89年9月28日其就A2橋台打
      PC底完成日起視為無法繼續施作，應予停工乙節，無非以
      新竹工務段90年2月20日一工竹字第9000903號函為其論
      據。惟承前所述，新竹工務段就上訴人申請展延工期乙事
      ，並無直接決定權，且前揭90年2月20日函文係記載：「
      主旨：檢陳『120線八五山至高義41K+600-41K+920段橋樑
      新建工程』（即系爭工程）工程期限變更報告一式九份，
      『報請鑒核』。說明：……二前開工程經查因A2橋台護坡
      變更設計案未完，A2橋台施工確有困難，『擬請同意』自
      承商A2打PC底完成日（89年9月28日）起視為無法繼續施
      作，應予停工，俟變更核定再予復工。……」等語（見原
      審卷第1宗第68頁，本院更(二)字卷第2宗第7、69頁），觀
      其文義，既係使用「報請鑒核」、「擬請同意」等字，顯
      見新竹工務段僅係擬具意見，供上級單位審核是否准許上
      訴人自89年9月28日起停工而已，其並無終局決定之權。
      況新竹工務段前揭90年8月20日函已就A2橋台變更設計案
      應展延工期之天數，於說明事項三敘明將「另案辦理」（
      見原審卷第1宗第69頁，本院更(二)字卷第2宗第8頁），足
      徵新竹工務段前揭90年2月20日函所擬請上級單位同意上
      訴人自89年9月28日停工乙事，已遭否准。嗣新竹工務段
      檢附工程期限變更報告，通知上訴人准自90年4月17日起
      展延245天，預定竣工日期為90年12月17日（見原審卷第1
      宗第70頁），可知公路局已就A2橋台變更設計案，核示同
      意准予展延工期245天（包A2橋台護坡施作工期85天），
      即係就新竹工務段前揭90年8月20日函說明第三項為答覆
      。是上訴人所稱被上訴人已由所屬新竹工務段於90年2月
      20日發函通知，同意其自89年9月28日起停工云云，為不
      可採。被上訴人所辯新竹工務段前揭90年2月20日函，僅
      為下屬單位對其建議之意見，新竹工務段並非承諾上訴人
      確定核給工期之意思表示，至多係告知已將其展延工期之
      申請呈報上級機關審核而已，最終仍應以上級機關（被上
      訴人或公路局）之決定為準（見本院更(二)字卷第2宗第188
      、189頁），尚可採信。
    (三)雖新竹工務段前揭90年2月20日函並無同意上訴人自89年9
      月28日起停工，僅係提供意見予被上訴人等上級機關審核
      等情，已如上述，惟揆其內容，可知新竹工務段亦認為上
      訴人申請停工之理由，尚屬正當，始願擬具意見，報請上
      級機關審核准許，並知會上訴人此事。再參以訴外人昭凌
      工程顧問股份有限公司（下稱昭凌公司）90年7月13日90
      昭顧字第010705-B007號函復新竹工務段，略以：「……
      說明：……二首揭橋樑新建工程（即系爭工程）橋台護坡
      變更設計案，經貴局九十年六月十三日檢討後，要求改採
      變坡式擋土牆設計，其修正變更圖詳F-14A,F-14B,F-14C
      圖。三經查本工程橋台護坡之變更設計自八十九年十月迄
      今，歷經多次審查及修正，要求考量護坡擋土牆背填土夯
      壓不易，恐影響橋台承載力，以強度為140Kg/c㎡混凝土
      之重力式擋土牆設計。唯今以背填土夯壓由施工克服，修
      正先前審查意見大幅變更為變坡式半重力式擋土牆，本公
      司均全力配合趕辦，……。」等語（見本院上字卷第158
      頁，更(二)字卷第2宗第11頁），可知A2橋台變更設計案早
      於89年10月起即已著手進行，歷經多次審查及修正，遲於
      90年6月13日始改採變坡式擋土牆設計，又修正變更圖，
      且考量橋台承載力及克服施工問題，亦修正先前審查意見
      ，大幅變更為變坡式半重力式擋土牆，迄90年7月13日昭
      凌公司發文止，A2橋台變更設計案猶在配合趕辦中，尚未
      經核定（嗣交通部公路局以90年8月2日養道字第9029931
      號函核定）。則上訴人在前開A2橋台變更設計案未經核定
      期間，實難繼續施工。是上訴人申請自89年9月28日起准
      予停工，洵屬有據。
    (四)又交通部公路局於90年8月10日上訴人復工後，審核同意
      之工程期限變更報告（見原審卷第1宗第70頁），雖記載
      ：「原因：1.本工程88.1.15.開工，工期700日曆天，原
      預定竣工日期89.12.14，因測量控制點遺失及橋樑延長等
      因素，報請延期至90年4月16日竣工，奉大局（公路局）
      90.07.12.九十路養護字第9025688號函准予備查。2.本工
      程因橋台護坡變更設計，致影響A2橋台無法施作，本作業
      雖屬要徑，『惟本工程網圖要徑作業順序前後非必然關係
      ，要徑作業A2橋台施作受阻，並不完全影響後續鋼橋組裝
      、架設作業，承商（即上訴人）亦續辦鋼橋假組立、塗裝
      等作業，其後續要徑受影響部分僅P2橋墩至A2橋台間之橋
      樑架設及橋面版施工』，此部分影響依網圖核算擬請同意
      展延20天。3.本工程橋台護坡變更設計奉大局90.08.02.
      路養道字第9029931號函核定，工務段90.08.09.趕工會議
      通知承商據以施作，故應於90年8月10日開始計算橋台護
      坡施作工期。又承商所送橋台護坡施工計劃書工期為220
      天，經工務段核算分析需工期85天。4.另本案因延誤A2橋
      台施工，依網路核算，擬請同意展延25天。5.本工程自90
      .04.17.至90.08.9.止（計115天），因辦理橋台護坡變更
      設計尚未奉准，無法繼續施工，擬請准予不計工期。6.綜
      前2~5項分析計需展延工期245天（20+85+25 +115=245）
      ，故本工程擬請同意自90.04.17.起展延245天為竣工日，
      預定竣工日期為90.12.17.。」等字（下稱系爭工期變更
      報告），而上訴人針對前揭報告關於「本工程網圖要徑作
      業順序前後非必然關係，要徑作業A2橋台施作受阻，並不
      完全影響後續鋼橋組裝、架設作業，承商亦續辦鋼橋假組
      立、塗裝等作業，其後續要徑受影響部分僅P2橋墩至A2橋
      台間之橋樑架設及橋面版施工」部分，認為影響A2橋台變
      更設計案展延工期天數之核定，乃極力爭執，並臚列鑑定
      事項聲請鑑定，被上訴人亦收受其繕本（見本院更(二)字卷
      第2宗第4、5頁），被上訴人雖曾反對鑑定，惟本院亦認
      有鑑定之必要，嗣經協商，兩造合意由台灣省土木技師公
      會進行是項鑑定（見本院更(二)字卷第2宗第52、55、57、
      58頁），本院爰將待鑑定事項囑託該公會鑑定，並通知兩
      造（見本院更(二)字卷第2宗第65、66至69頁）。
    (五)台灣省土木技師公會已於98年1月14日以（98）省土技字
      第0233號函檢送鑑定報告書復本院（見本院更(二)字卷第2
      宗第73頁，鑑定報告書外放），其鑑定結論為：「(一)施工
      網狀圖中之『A2橋台基礎』應為工程要徑項目。(二)系爭工
      程因A2橋台護坡變更設計完成前，A2橋台基礎及其後續要
      徑→→→→→→→→→→→→
      →→→等工程項目皆無法施作，此停工期間縱使
      施作非工程要徑項目，亦無法縮短工期，故橋台護坡變更
      設計，自民國89年9月28日停工至民國90年8月10日起復工
      止，計停工316日，故應予展延316日。」，其鑑定分析為
      ：「(一)系爭工程施工網狀圖中之『A2橋台基礎』是否為工
      程要徑項目之部分：1.經查90.7.13.昭淩工程顧問股份有
      限公司昭顧字第010705-B007號函，有關……橋台護坡
      變更設計案，附件圖號F-14B中之詳圖A（A2橋台護坡斷面
      圖）顯示，A2 橋台護坡施作前之既有地面線之上緣，已
      延伸至A2橋台下方，若先施作A2橋台基礎版，將會有部分
      A2橋台之基礎版呈懸空狀態，因此A2橋台護坡須先施作完
      成後才可施作A2橋台基礎。2.次查90.2.20.交通部公路總
      局第一區養護工程處新竹工務段一工竹字第9000903號
      函說明二中，略以：『……A2橋台護坡變更設計案未完，
      A2橋台施工確有困難，……應予停工，俟變更核定再予復
      工』。另由90.10.25.交通部公路總局第一區養護工程處
      新竹工務段一工竹字第9005695號函說明二中，記載：
      『……查橋台護坡為新增工程，未在核定網圖之工作項目
      內，惟衡諸工地現址沖刷情形，若未施築護坡逕行澆置A2
      橋台，除部分基礎將懸空外，亦恐橋台施築增加土壤載重
      ，有安全顧慮，故認為護坡作業為A2橋台之前置作業而視
      為在要徑上』。綜上研判，『A2橋台基礎』應為工程要徑
      項目。(二)系爭工程因保護A2橋台基礎之半重力式擋土牆未
      施作完成前無法施作A2橋台基礎及其後續工程要徑→
      →→→→→→→→→→→→→
      →等工程項目，本案因橋台護坡變更設計應展延工期
      若干，較為合理之部分：1.依據委任單位所提供之120線
      八五山至高義41K+600~41K+920段橋梁新建工程施工網狀
      圖中，→→→→→→→→→→→
      →→→→作業編號19至47等工作項目均規劃安
      排於系爭工程施工網狀圖中之要徑上。2.系爭工程施工網
      狀圖應為上訴人（東佶營造）施工前所規劃，並提請被上
      訴人（一區養工處）核可之施工文件，作為系爭工程施工
      進度及工期控管之依據。由該施工網狀圖中，作業要徑工
      項（不包含非要徑工項）自作業編號第1項至第47工項之
      工期為700天，其中自作業編號19（A2橋台基礎工項）至
      作業編號47（工區清理工項完工）止，所記載之工期為（
      第47工項為第700天-第19工項為第380天）320天。3.依公
      路局第一區工程處新竹工務段90 年2月20日（90）一工字
      第9000903號函（附件八）說明二：『前開工程查因A2橋
      台護坡變更設計案未完成，A2橋台施工確有困難，擬請同
      意自承商A2打PC底完成日（89年9月28日）起視為無法繼
      續施作，應予停工，俟變更核定再予復工。』及公路局第
      一區工程處新竹工務段90年8月20日（90）一工竹字第900
      4520號函（附件九）：「……橋台護坡變更設計案，已奉
      核定辦理，請即按圖施作並自90年8月10日起算工期，請
      查照！」。……應可認定系爭工程因A2橋台護坡變更設計
      ，自89年9月28日至90年8月10日止，……應展延316日（
      ……不包括橋台護坡變更設計而新增半重力式擋土牆工程
      項目施作所需之工期）……」等語（見外放鑑定報告第3
      至5頁，下稱系爭鑑定報告）。可知系爭鑑定報告認定工
      程因A2橋台護坡變更設計案未完，應展延工期316日。
    (六)台灣省土木技師公會並依被上訴人98年3月6日補充鑑定聲
      請狀，再於98年3月24日以（98）省土技字第1471號函為
      補充說明，略載：1.本公會所引據之被上訴人所屬新竹工
      務段函文內容之理由，係因該函文均為新竹工務段正式發
      函上訴人之文件，且函文所述內容經查與90.7.13昭淩工
      程顧問股份有限公司昭顧字第010705-B007號函，有關
      ……橋台護坡變更設計案之圖說內容一致，其內容經研判
      亦認屬符合工程慣例。……。2.關於A2橋台後續之鋼橋組
      裝、架設作業，及監工日報表所載，上訴人事實上亦續辦
      鋼廠全橋假組立、鋼構銲道修補、噴漆、工地肋拱安裝、
      A2 端引道水溝、駁坎磚護坡等工作項目，均非在要徑上
      。3.系爭工程施工網狀圖應為上訴人施工前所規劃並提請
      被上訴人核可之施工文件，作為系爭工程施工進度及工期
      控管之依據，因此兩造均須共同遵行；若上訴人嗣後施工
      可於網狀圖規劃之期限內完成，即無所謂拖延之情事等語
      （見本院更(二)字卷第2宗第88、89、95、96、97頁，下稱
      系爭補充說明）。可知上訴人於A2橋台護坡無法繼續施工
      期間，雖另為鋼橋假組立等工作，惟該等工作均非屬A2橋
      台要徑項目之工作，與A2橋台基礎工作無關，仍不影響A2
      橋台護坡不能繼續施作之事實。被上訴人雖另要求補充鑑
      定說明，本院並再次行文台灣省土木技師公會為補充鑑定
      （見本院更(二)字卷第2宗第106至113頁），然被上訴人嗣
      表明無法繳納鑑定費，而於98年9月3日捨棄補充鑑定，改
      以傳訊鑑定人為證代之（見本院更(二)字卷第2宗第116至
      122、133頁）。
    (七)證人即鑑定人陳正平於98年10月30日在本院結稱：系爭鑑
      定報告書及補充說明，均為其與丁○○共同製作、答覆，
      作出系爭鑑定報告書及補充說明時，有參考網圖一張，有
      無參考上訴人之施工日報表或業主之監工日報表，並不影
      響鑑定結果。並證稱：「在網圖上都是排在要徑上，A2橋
      台基礎沒有做，後面編號19以後的工項就沒有辦法施作，
      A2橋台基礎未施作時，作業編號第22、24、25、26、28、
      31、33、35、36、40、41、42、44、46、47項均無法施作
      ，但這些工項有些準備工作沒有做，如材料、鷹架，鋼橋
      的製作圖可以先畫，工廠也可以先做鋼橋的零件，將來到
      現場再組裝，但是這些都非在要徑上面，承包商在要徑上
      是沒有辦法施工。（問：A2橋台無法施作，受影響部分是
      否僅限於P2橋墩至A2橋台間之橋樑架設及橋面版施工？）
      橋樑是整體性，沒有辦法先做一部分，剩下的再等，也不
      符合承包商成本的原則，所以A2橋台基礎沒有辦法施作，
      是指整個橋樑施工都受影響，不是只限於P2橋墩至A2橋台
      間之橋樑架設及橋面板施工，因為橋樑是整條的。（問：
      在做鑑定時，有無參考上訴人所提原證11『工程期限變更
      報告』之內容？提示原審卷一第70、71頁）沒有參考。但
      該變更報告原因2.所說的假組裝、塗裝等作業都不是屬於
      要徑的施工項目，有無參考該變更報告都不會影響鑑定報
      告。（問：在A2橋台基礎未施作時，上訴人可以先作準備
      工作，如有作準備工作，會否雖減工期？）不會縮減工期
      ，原鑑定報告有說明。……當時發包時，已經定好工期，
      得標廠商要根據工期排設施工網圖，網圖送業主審核，審
      核通過後大家都要遵照網圖來執行，一般在執行時，會遇
      到有些變數，通常廠商前面做的少，後面就要趕工的多，
      只要期限內他按照網圖做就可以，遇有展延工期，只要將
      它排入網圖施作就可以，網圖已經業主同意，成為契約的
      一部分，……展延工期不需要日報表來做判斷。……」等
      語（見本院更(二)字卷第2宗第150至152頁），而陳正平身
      為系爭鑑定報告之鑑定技師，與兩造素無怨隙，衡情殊無
      甘冒偽證罪責，故為有利於上訴人證述之必要；況其鑑定
      所參酌之新竹工務段函、昭淩公司函及網狀圖等，均為兩
      造所不爭執之文件，至被上訴人所指系爭鑑定報告、補充
      說明及陳正平之證詞所未參考之系爭工期變更報告「原因
      」欄第2.點及施工日報表或施工紀錄（見原審卷第1宗第
      70、71頁，第2宗第34至55頁），本即為上訴人所爭執（
      見原審卷第2宗第27頁），自難為鑑定之依據。尤其被上
      訴人所指上訴人在A2橋台護坡變更設計期間施作鋼廠全橋
      假組立、鋼構銲道修補、噴漆、工地肋拱安裝、A2端引道
      水溝、駁坎磚護坡等項，固為上訴人所自認（見本院更(二)
      字卷第2宗第159頁），但該等工作既非屬於A2橋台基礎要
      徑上之工項，亦不因此縮減工期，自與上訴人於A2橋台護
      坡變更設計未定而停止施工之項目無關，殊難列入展期因
      素判斷。再者，依被上訴人核定施工網狀圖（見本院更(二)
      字卷第2宗第6頁），其工程要徑項目應為A2橋台基礎（
      25天）→A1橋台（25天）→RB1（15天）→RB3,4（
      15天）→RB5（15天）→搭施工架（25天）→G1G2
      鋼樑架設（20天）→G3、G4鋼樑架設（20天）→G5、
      G6、G7鋼樑架設（20天）→橋面模板伸縮縫組裝（45天
      ）→橋面版混凝土（20天）→欄杆及橋名柱施工（15
      天）→全線舖AC（20天）→路面標線（20天）→工
      區清理（20天）→完工，因此至要徑項目原預計共
      需320天，該工程要徑項目施作有一定之順序，不得跨越
      ，且因A2橋台護坡變更設計案未完，A2橋台護坡之新增半
      重力式擋土牆工程無法施作，致第項A2橋台基礎及其後
      續至等工程要徑項目皆無法施作。復以系爭工程早於
      91年3月15日竣工，縱令鑑定人現在前往現場，亦無法得
      知上訴人於A2橋台護坡變更設計案未經核定前，編號19以
      後的工項有無施作，當然只能依據被上訴人所同意之網狀
      圖作判斷。又系爭鑑定事項早經本院發文囑託台灣省土木
      技師公會為鑑定時，即併予通知兩造，被上訴人怠於提出
      自認有利己之證據，並一再要求台灣省土木技師公會針對
      其所提疑義點為補充說明，卻不願繳納補充鑑定費，嗣更
      以鑑定人未通知兩造前去台灣省土木技師公會說明，而否
      認鑑定人之證詞，實屬非是。縱令系爭鑑定報告之鑑定分
      析及陳正平所述：由前揭新竹工務段90年2月20日函內容
      ，可認系爭工程因A2橋台護坡變更設計而經核准自89年9
      月28日停工等節，尚有未洽，然系爭鑑定報告及陳正平就
      A2橋台護坡變更設計案未完致影響工期乙事，並非僅以前
      揭新竹工務段90年2月20日函為其唯一判斷文件，尚參酌
      被上訴人所核定之網狀圖、新竹工務段與上訴人間其他往
      來函件及昭淩公司致新竹工務段之函文與A2橋台護坡斷面
      圖等件為認定，自不因其參酌前揭新竹工務段90年2月20
      日函而影響其綜合研判之鑑定結果及證詞之真正。此外，
      被上訴人既未能舉證證明前揭工程期限變更報告原因第2.
      點所稱系爭工程網狀圖要徑作業順序前後非必然關係，及
      上訴人施作非屬要徑工項之後續鋼橋假組立等工作，致縮
      減工期之事實，亦未證明系爭鑑定報告、補充說明及陳正
      平之證詞與事實或工程慣例不符，應認前揭鑑定報告、補
      充說明及陳正平之證詞（除對新竹工務段90年2月20日函
      解讀同意停工部分外），均堪採信，被上訴人前開所辯，
      尚非可採。
    (八)綜上，系爭工程因A2橋台護坡變更設計案未經核定，上訴
      人自89年9月28日就A2橋台打PC底完成日起，即無法繼續
      施作，應准予停工，俟變更核定後，經新竹工務段通知上
      訴人於90年8月10日計算工期，為其復工日。是上訴人所
      稱其因A2橋台護坡變更設計案未定，被上訴人應准其展延
      工期316日等語【計算式：〔30-27+31+30+31〕（89年之
      日數）+〔31+ 28+31+30+31+30+31+9〕（90年之日數）=
      316｝】，為可採信。被上訴人所辯僅能展延工期160日云
      云，尚非公允，不足以採。準此，系爭工程原定於87年3
      月8日開工，因水土保持許可證核發延誤313日，而變更於
      88年1月15日開工，又因測量控制點遺失及橋樑增長變更
      設計而展延123日、納莉颱風影響而展延17日、新增半重
      力式擋土牆施工而展延85日、A2橋台護坡變更設計案未完
      而應准予展延316日，合計展延854日（自87年3月8日起算
      ），加計系爭合約原定工期700日曆天，預定完工日應為
      91年6月8日，上訴人既於91年3月15日竣工，已超前85日
      （上開854日於扣除水土保持許可證核發延誤313日，為
      541日，上訴人原稱其中半重力擋土牆停工部分，有日期
      重疊，故計算為456日；或稱其無法舉證部分85日，故計
      算為456日；嗣已更正該85日為提前完工天數。見本院更
      (一)字卷第114、130頁，更(二)字卷第19頁）。而行政院公共
      工程委員會（下稱工程會）於系爭工程爭履約議調解案，
      亦認上訴人並無逾期完工，甚至因上訴人願意退讓而建議
      被上訴人核給展延工期783日（不含原定工期700日曆天）
      等情（見原審卷第1宗第54至56頁），足徵上訴人所稱其
      未逾期完工等語，尚非子虛。被上訴人所辯展延工期應為
      698日，上訴人已逾期71日完工云云，尚無可採。
七、上訴人復主張系爭工程之工期，因可歸責於被上訴人之事由
    而延宕，致其增加「交通安全設施及管理維護費」、「其他
    安全設施及管理維護費」、「工地灑水費」、「工地清潔費
    」、「臨時排水清理費」、「其他環境設施及管理維護費」
    ，依投標補充說明第15點規定，被上訴人應增加給付其費用
    1,146,833元等語，為被上訴人所否認。經查：
    (一)投標補充說明第15點係規定：「無論工程數量增減否，合
      約詳細價目工作項目列為『一式』者，除『保險費』、『
      安衛、環保設施及管理維護費』、『其他交通設施管理維
      護費』、『其他安衛設施及管理維護費』、『其他環保設
      施及管理維護費』按下列辦法處理者外，其餘概按合約單
      價給付，不予變更或增減。……(二)『安衛、環保設施及管
      理維護費』、『其他交通設施管理維護費』、『其他安衛
      設施及管理維護費』、『其他環保設施及管理維護費』等
      四項工程項目經費：如『屬甲方（即被上訴人）因素』而
      『全面停工』，基於實際需要，承包商仍應繼續辦理工地
      交通、安衛、環保各項設施管理與維護時，得向本局提出
      申請，按未完成部分所需之工程費，實際停工工期與本工
      程合約金額、工程合約工期之比例調整給付，其他原因概
      不調整。」（見原審卷第1宗第85頁），可知系爭工程各
      項工作之單價以合約詳細價目單為準，原則上不予變更或
      增減，例外倘可歸責於被上訴人之因素而全面停工，上訴
      人基於實際需要，仍應繼續辦理工地交通、安衛、環保各
      項設施管理與維護時，得就「安衛、環保設施及管理維護
      費」、「其他交通設施管理維護費」、「其他安衛設施及
      管理維護費」、「其他環保設施及管理維護費」等4項，
      向公路局申請增加給付，其他原因則不予調整。而所謂實
      際需要時，係因系爭工程有一定施作流程，各工項均排定
      時間施作，某階段或工項因故停作時，上訴人為維護及管
      理已完工部分現場之交通、安衛、環保等項，俾利後續工
      作得以弦接，不致遭第三人隨意進入破壞，並保持工地處
      於最佳完好狀態，自有必要仍續辦工地之「安衛、環保設
      施及管理維護費」、「其他交通設施管理維護費」、「其
      他安衛設施及管理維護費」、「其他環保設施及管理維護
      費」等4項之管理維護工作，自得請求被上訴人增加給付
      該段停工期間之費用，被上訴人所辯上訴人應舉證證明有
      此需要云云（見本院更(二)字卷第2宗第191頁），顯與前揭
      說明不合，殊無足取。至於增加給付之費用，其計算方式
      並非採實作實算，而係規定「按未完成部分所需之工程費
      ，實際停工工期與本工程合約金額、工程合約工期之比例
      調整給付」，衡諸一般社會經驗法則，尚屬合理，亦免去
      上訴人舉證之困難，並無不妥。
    (二)被上訴人雖辯稱上訴人施作系爭工程，並無對外交通問題
      ，不產生「交通安全設施及管理維護費」，且實際並無臨
      時排水及環保工作，故有關「臨時排水清理費」及「其他
      環保設施及管理維護費」皆不可能產生；另「工地灑水費
      」及「工地清潔費」等均會隨工程陸續完工而減少費用，
      故按比例計算，並不公平，應以實際支出列計云云。但查
      上訴人施作系爭工程，已於被上訴人所不爭執之系爭合約
      所附工程估價單（下稱系爭工程估價單）列在第四項「交
      通安全維持、安全衛生及環境保護費」之A「交通安全設
      施部分（誤載「份」，下同）」下欄「j.交通安全設施維
      護費」（117,644元）、B「工地安衛部份」下欄「f.其它
      安衛設施及管理維護費」（50,452元）、C「環境保護部
      分」下欄「2.工地灑水費」（537,540元）、「3.工地清
      潔費」（537,540元）、「4.臨時排水清理」（294,8 79
      元）、「5.其他環保設施管理維護費」（222,449元）等
      （見原審卷第1宗第43至45頁），皆屬投標補充說明第15
      點第(二)項所定「安衛、環保設施及管理維護費」、「其他
      交通設施管理維護費」、「其他安衛設施及管理維護費」
      、「其他環保設施及管理維護費」等4項之範圍；況投標
      補充說明第15點第(二)項已明定增加給付之計算方式，且合
      於社會常情，業如上述，則被上訴人嗣再否認上訴人施作
      系爭工程有上列項目，並要求上訴人應就上開所需費用提
      出單據證明，始得請求增加給付云云（見本院更(二)字卷第
      2宗第192頁），顯與前揭說明不合，諉無足取。
    (三)系爭工程因水土保持許可證核發延誤313日，而變更於88
      年1月15日開工，又因測量控制點遺失及橋樑增長變更設
      計而展延123日、納莉颱風影響而展延17日、新增半重力
      式擋土牆施工而展延85日、A2橋台護坡變更設計案未完而
      應准予展延316日，以實際開工日88年1月15日起算，展延
      工期為541日等情（123+17+85+316=541），已如前述。被
      上訴人已自認納莉颱風災害致展延工期部分，係不可歸責
      於其，其餘部分，可歸責於其等語（見原審卷第2宗第27
      頁），並為上訴人所不爭執，應堪信實。則可列入考量適
      用投標補充說明第15點第(二)項規定「屬被上訴人因素而全
      面停工」之範圍者，僅有測量控制點遺失及橋樑增長、新
      增半重力式擋土牆施工、A2橋台護坡變更設計案未完等3
      項展延工期部分。惟「展延工期」與「全面停工」之字義
      即有差別，前者範圍較廣，後者較窄，前者自難等同於後
      者。上訴人所稱於展延工期之情形下，即可依投標補充說
      明第15點第(二)項規定請求額外費用云云（見本院更(二)字卷
      第2宗第159頁），自乏所據。茲就上開展延工期有無屬於
      全面停工部分，分述如下：
    1.關於測量控制點遺失及橋樑增長而展延工期123日部分：
      依兩造所不爭執之新竹工務段90年7月24日一工竹字第
      900395號函復上訴人所檢附之工期變更報告表記載：「原
      因：1.因八高所測量控制點遺失『無法移交承商據以施工
      』，經補椿後於88.4.3.通知承商接管施工，依網圖節點2
      ，測量應於88.2.13.施作，延誤49天。2.因第一次變更設
      計核准增加經費，依比例應增加工期700×0000000/00000
      000=74天。3.合計應增加工期123天……」等字，可知上
      開展期123日部分，係包測量控制點遺失，致無法將工地
      移交上訴人施作而延誤之49日，及因變更設計而依比例增
      加工期之74日，顯見前者49日確屬上訴人無法施作之停工
      期間，後者74日僅係單純增加工期，非屬上訴人停工期間
      ，故此部分停工期間僅有49日。
    2.關於新增半重力式擋土牆施工而展延工期85日部分：
      依系爭工期變更報告記載：「原因：……3.本工程橋台護
      坡變更設計奉大局90.08.02.路養道字第9029931號函核定
      ，工務段90.08.09.趕工會議通知承商據以施作，故應於
      90年8月10日開始計算橋台護坡施作工期。又承商所送橋
      台護坡施工計劃書工期為220天，經工務段核算分析需工
      期85天。……」等語（見原審卷第1宗第70頁），並為上
      訴人所不爭執（見原審卷第1宗第10頁），足證上開展期
      85日，乃上訴人依A2橋台護坡變更設計案施作新增半重力
      式擋土牆之工期，自無停工可言。
    3.關於A2橋台護坡變更設計案而展延工期316日部分：
      上訴人因A2橋台護坡變更設計案未經核定，自89年9月28
      日A2橋台打PC底完成日起，即無法繼續施作，應准予停工
      ，俟變更核定後，經新竹工務段通知而於90年8月10日復
      工，應准予展期316日等情，固如上述，惟上訴人既自認
      其於A2橋台護坡變更設計未定之停工期間，施作A2橋台之
      後續工作，如鋼橋組裝、架設作業、鋼廠全橋假組立、鋼
      構銲道修補、噴漆、工地肋拱安裝、A2端引道水溝、駁坎
      磚護坡等語（見本院更(二)字卷第2宗第159頁），顯見其於
      原應停工期間並未全面停工，則此段期間，系爭工程全面
      停工之天數自應由上訴人負舉證之責，因上訴人迄未舉證
      以實其說，自應以被上訴人自認上訴人在此段期間停工期
      間為準。依被上訴人是認之系爭工期變更報告原因欄記載
      「5.本工程自90.04.17.至90.08.9.止（計115天），因辦
      理橋台護坡變更設計尚未奉准，『無法繼續施工』，擬請
      准予不計工期。……」等字（見原審卷第1宗第70頁），
      可知上訴人在此段期間無法繼續施作之停工期間應有115
      日。至被上訴人所辯上訴人於A2橋台護坡變更設計案未經
      核定期間，未曾停工云云，並提出89年9月16日起至90年8
      月15日施工記錄為證（見原審卷第2宗第34至55頁），非
      惟為上訴人所否認，且該施工記錄之形式真正亦為上訴人
      所否認（見原審卷第2宗第27頁），況前開施工記錄僅在
      「製表」欄蓋有不詳姓名者之戳章，其餘「審核」、「主
      辦業務人員」、「主辦主計人員」、「機關長官」等欄均
      為空白，顯與正常作業流程有異，自難信其為真（民事訴
      訟法第357條規定），尤其被上訴人曾自認其因A2橋台「
      停工」而給予上訴人工期等語（見本院更(一)字卷第50頁）
      ；此外，被上訴人復未再舉證以實其說，其前揭抗辯，洵
      無足取。
    4.由上可知，系爭工程因測量控制點遺失、A2橋台護坡變更
      設計案，致上訴人無法繼續施作而停工164日（49+115=
      164），又因系爭工程有一定施作流程及順序，有被上訴
      人核定之施工網狀圖足憑（見本院更(二)字卷第2宗第6頁）
      ，上開停工原因，將致後續工程無法繼續施作，自應視為
      全面停工，被上訴人所辯系爭工程在前開展延期間，上訴
      人並無全面停工之情事云云，自不足採。準此，上訴人自
      得依投標補充說明第15點第(二)項規定，請求被上訴人就「
      交通安全設施及管理維護費」、「其他安全設施及管理維
      護費」、「工地灑水費」、「工地清潔費」、「臨時排水
      清理費」、「其他環境設施及管理維護費」等項，以停工
      164日計算調整增加給付。
    (四)茲就調整金額計算如下：
    1.關於「交通安全設施維護費」部分：系爭工程估價單列其
      合約金額為117,644元（見原審卷第1宗第44頁），系爭合
      約工期700日，停工期間164日，按比例調整應為27,562元
      （117,644÷700×164≒27,562；元以下四捨五入，下同
      ）。
    2.關於「其它安衛設施及管理維護費」部分：系爭工程估價
      單列其合約金額為50,452元（見原審卷第1宗第44頁），
      系爭合約工期700日，停工期間164日，按比例調整應為
      11,820元（50,452÷700×164≒11,820）。
    3.關於「工地灑水費」部分：系爭工程估價單列其合約金額
      為537,540元（見原審卷第1宗第45頁），系爭合約工期
      700日，停工期間164日，按比例調整應為125,938元（537
      ,540÷700×164≒125,938）。
    4.關於「工地清潔費」部分：系爭工程估價單列其合約金額
      為537,540元（見原審卷第1宗第45頁），系爭合約工期
      700日，停工期間164日，按比例調整應為125,938元（537
      ,540÷700×164≒125,938）。
    5.關於「臨時排水清理費」部分：系爭工程估價單列其合約
      金額為294,897元（見原審卷第1宗第45頁），系爭合約工
      期700日，停工期間164日，按比例調整應為69,090元（29
      4,897÷700×164≒69,090）。
    6.關於「其他環保設施管理維護費」部分：系爭工程估價單
      列其合約金額為222,449元（見原審卷第1宗第45頁），系
      爭合約工期700日，停工期間164日，按比例調整應為52,1
      17元（222,449÷700×164≒52,117）。
    7.以上合計調整增加金額為412,465元（27,562+11,820+125
      ,938+125,938+69,090+52,117=412,465）。又投標補充說
      明第15點第(二)項既明定調整給付之項目為「安衛、環保設
      施及管理維護費」、「其他交通設施管理維護費」、「其
      他安衛設施及管理維護費」、「其他環保設施及管理維護
      費」，其餘概不予調整，自不能以系爭工程估價單列有第
      八項「包商利潤管理費及稅捐（占工程總價15%）」（見
      原審卷第1宗第46頁），即認前開調整增加給付，亦應加
      計該項。是上訴人主張前開調整增加給付，須再加計15%
      「包商利潤管理費及稅捐」云云，與前開規定不合，不應
      准許。
八、上訴人又主張被上訴人就系爭工程關於「橋面伸縮縫及按裝
    」一項已經驗收合格，但於結算工程款時，漏未估算等語，
    為被上訴人所否認。經查：
    (一)按「工程上進行至某一階段，例如構造物之基礎開挖、模
      板支架、鋼筋紮放等，承包商均須報請工程司查驗，經認
      可後始准繼續進行次一步工作，否則如有不合規定時，應
      由承包商負責拆除重做，不另給價。」、「工程施工中，
      如有左列情事之一者，本局（公路局）得暫停估驗，或扣
      發一部份款項，至原因消滅為止。(1)工程材料有不妥之處
      經工程司通知更改或換調，而延不履行者。……」，施工
      說明書第15.2條、第16.2條分別定有明文。本件上訴人就
      所施作橋面伸縮縫按裝部分之使用材料，曾於90年12月31
      日自行取樣，自費申請台灣檢驗科技股份有限公司進行試
      驗合格，有試驗報告可稽（見原審卷第1宗第92、93頁）
      ，雖被上訴人否認前開試驗報告之真正（見原審卷第1宗
      第頁），且上訴人縱有未依前揭第15.2條規定，事前會同
      抽樣檢驗之情形，惟被上訴人並未舉證證明其曾以該工程
      材料有不妥之處，經「通知上訴人更改或換調，迄未履行
      」或命上訴人拆除重作之事實，被上訴人嗣再以質疑材質
      是否符合規定為由，停止估驗、扣款或不另給價，核與上
      開規定不符，自乏所據。
    (二)依新竹工務段91年4月26日（91）一工竹字第9102196號函
      復上訴人，略稱：「主旨：……（系爭工程）後裝法伸縮
      縫平整度不合規定，貴公司以扣款方式辦理案，復請查照
      。說明：一復貴公司91.04.17.東營工（91）字第057號函
      。二該伸縮縫安裝不符後裝平整要求，且下方保麗龍過大
      影響鋼筋保護層不足，本段僅通知改善，何以貴公司同意
      以扣款結案？且扣款方式不明，應予詳述。」等語（見原
      審卷第1宗第94、158頁）。上訴人則以91年5月1日東營工
      （91）字第068號函復新竹工務段，略稱：「主旨：……
      （系爭工程）其中伸縮縫項目擬建議以扣款方式辦理結算
      ，……。說明：……二伸縮縫下方保麗龍過大影響鋼筋保
      護層不足缺失已改善。三伸縮縫安裝平整精度雖未達設計
      規定，惟不影響使用機能，且因當地居民及鄉公所工程均
      以本橋樑作為出入，如拆除修改，恐影響居民出入和抗議
      ，本公司在整體考量下，擬請貴段准予扣款方式辦理結算
      四建議扣款方式：扣款伸縮縫合約總價之15.542%（39624
      0×15.542%=61584元），即以伸縮縫合約總價之84.458%
      做為結算……」等語（見原審卷第1宗第157頁）；再佐以
      上訴人所不爭執之橋面伸縮縫未平整照片影本（見原審卷
      第1宗第155、156頁）。可見被上訴人已通知上訴人所施
      作之橋面伸縮縫，其下方保麗龍過大，影響鋼筋保護層不
      足，且伸縮縫按裝不符後裝法平整要求，而命其改善。上
      訴人僅就伸縮縫下方保麗龍過大之缺失予以改善，至於伸
      縮縫平整精度不合設計規定部分，則未予改善，另請求減
      價收受。
    (三)被上訴人於91年7月12日就系爭工程進行初驗時，其工程
      初驗紀錄關於「驗收情形」欄記載：「……16.伸縮縫詳圖
      ST3，斷面圖A/1相符。」等字（見原審卷第1宗第95頁）
      ，核係針對橋面伸縮縫外觀及尺寸丈量是否與施工圖說相
      符為初驗，並不及於其材料及平整度是否合於規定之情形
      。更何況上訴人於起訴時即自認該伸縮縫有略為不平整之
      情事，原擬依政府採購法第72條第2項之規定減價驗收，
      因被上訴人不同意以扣款方式結案，仍要求改善等語（見
      原審卷第1宗第20頁），顯見該橋面伸縮縫不平整之缺失
      ，早經被上訴人催告改善，但為上訴人所拒絕；倘上訴人
      已改善是項缺失，衡情應發函通知被上訴人，然上訴人迄
      未舉證以實其說，應認其仍未改善，依民法第235條前段
      規定，上訴人就橋面伸縮縫按裝部分，既非依債務本旨實
      行提出給付，不生提出之效力，自有給付不完全之情形。
      尚難以上開工程初驗紀錄未記載是項缺失，即遽謂上訴人
      已補正是項缺失。是上訴人所稱橋面伸縮縫及按裝部分工
      項已經驗收合格云云，要無可採。
    (四)次按「機關辦理驗收時應製作紀錄，由參加人員會同簽認
      。驗收結果與契約、圖說、貨樣規定不符者，應通知廠商
      限期改善、拆除、重作、退貨或換貨。其驗收結果不符部
      分非屬重要，而其他部分能先行使用，並經機關檢討認為
      確有先行使用之必要者，得經機關首長或其授權人員核准
      ，就其他部分辦理驗收並支付部分價金。」、「驗收結果
      與規定不符，而不妨礙安全及使用需求，亦無減少通常效
      用或契約預定效用，經機關檢討不必拆換或拆換確有困難
      者，得於必要時減價收受。」，政府採購法第72條第1、2
      項分別定有明文。承前所述，上訴人施作之橋面伸縮縫按
      裝雖不符後裝法平整要求，平整精度不合設計規定，其給
      付有不完全之情形，惟系爭工程自91年3月15日竣工後，
      該橋樑經當地居民使用出入迄今近8年，並未發生公安事
      件，顯見上開伸縮縫不平整之缺失問題，並不妨礙該橋樑
      之安全及使用需求，亦無減少其通常效用或契約預定效用
      ，堪認該橋樑仍具備相當之使用機能。被上訴人徒以上開
      缺失，即命上訴人改善，而改善之方式無非以拆除重作為
      之，非但有困難，亦對已經方便使用該橋樑出入之當地居
      民，造成嚴重影響，實無必要，更有違民法第148條第2項
      「行使權利，履行義務，應依誠實及信用方法。」之規定
      。再者，依民法第493條第1、2項、第494條、第495條第1
      項規定，可知因可歸責於承攬人之事由，致工作發生瑕疵
      者，定作人得定相當期限，請求承攬人修補之，承攬人不
      於期限內修補者，定作人得自行修補，請求承攬人償還修
      補必要之費用，或解除契約或請求減少報酬，並得請求損
      害賠償；但瑕疵非重要，或所承攬之工作為建築物或其他
      土地上之工作物者，定作人不得解除契約；亦即定作人倘
      不能因工作瑕疵而解除契約者，祇能請求修補或減少報酬
      ，並不能拒絕給付報酬。是以上訴人施作「橋面伸縮縫及
      按裝」部分，有如上所述之缺失，被上訴人仍不得扣除該
      工項之全部報酬。則上訴人申請依前揭政府採購法第72條
      第2項規定減價收受，亦為工程會之調解建議所是認（見
      原審卷第1宗第56頁），尚非無據。乃被上訴人竟無故未
      准減價收受，且不予計價，自有未合。本院審酌上訴人已
      證明其施作橋面伸縮縫按裝部分，經初驗結果，其外觀及
      尺寸丈量與詳圖ST3、斷面圖A/1相符，且其下方保麗龍過
      大之缺失已經改善，不影響鋼筋保護層，雖上訴人施作此
      部分16公尺，不足約定長度17公尺（見原審卷第1宗第41
      頁），及伸縮縫平整精度不合設計規定，惟自91年3月15
      日系爭工程完竣起迄今已經當地居民使用近8年，足證伸
      縮縫按裝長度及平整度不足之處，並未妨礙該橋樑之安全
      及使用需求，亦無減少其通常效用或契約預定效用，雖上
      訴人未證明應減價之數額，且事隔距今約8年，證明顯有
      重大困難，此工項之費用復未經鑑定，再參以上訴人施作
      此部分工程長度16公尺、每公尺單價24,765元，原工程款
      396,240元（24,765×16=396,240），而上訴人曾於工程
      會調解時，表明願由被上訴人以198,120元減價收受等情
      （見原審卷第1宗第56頁，工程會調解卷），及前揭一切
      情況，爰類推適用民事訴訟法第222條第2項之規定，認被
      上訴人就橋面伸縮縫按裝部分，應以198,120元減價收受
      為妥適。至被上訴人所稱「橋面伸縮縫及按裝」部分未經
      驗收乙節，所憑據之營繕工程結算書記載伸縮縫計價數量
      為0等字，已經上訴人爭執為漏未估算之項目，自難採為
      不利於上訴人之認定。故被上訴人所辯此部分未經驗收，
      不能計價云云，顯然過苛，為無可採。
    (五)又系爭工程估價單臚列各工項及費用，最後於第八項列有
      「包商利潤管理費及稅捐」，由上訴人取得工程總價15%
      之管理費及稅捐（見原審卷第1宗第46頁），橋面伸縮縫
      按裝部分既列在系爭工程估價單第二項「橋樑工程」項下
      第15.項次之工程（見原審卷第1宗第41頁），被上訴人就
      此工項既應給付198,120元予上訴人，自應依系爭合約及
      系爭工程估價單之約定，併給付15%之管理費及稅捐予上
      訴人。準此，上訴人就「橋面伸縮縫及按裝」部分，共得
      請求被上訴人給付227,838元〔198,120×（1+15%）=227,
      838〕。
九、綜上，上訴人施作系爭工程，除兩造均不爭執已結算73,977
    ,000元外，尚應加計依投標補充說明第15點第(二)項規定調整
    增加給付之費用412,465元、「橋面伸縮縫及按裝」部分之
    工程款227,838元，合計74,617,303元（73,977,000+412,46
    5+ 227,838=74,617,303）。兩造亦不爭執上訴人已請領工
    程款70,905,500元，上訴人並自認被上訴人得扣減下料款
    300,315元、因AC含油量不足應扣款42,072元、依系爭合約
    第17條第1項約定應繳納結算金額1.5%保固金1,119,260元（
    74,617,303×1.5%=1,119,260）等項（見本院更(二)字卷第2
    宗第164頁），亦有新竹工務段91年11月26日（91）一工竹
    字第9105700號函足憑（見本院上字卷第162、163頁，更(一)
    字卷第76頁）。是以上訴人尚得請求被上訴人給付2,250,15
    6元（74,617,303-70,905,500-300,315-42,072-1,119,260=
    2,250,156）。又上訴人施作系爭工程，並無逾期完工之情
    事，已如前所述，則被上訴人依系爭合約第16條第2項約定
    ，主張其得請求上訴人逾期完71日之罰款，自屬無據。是被
    上訴人所辯其得以所謂罰款與上訴人所請求之工程款項，互
    為抵銷云云，核與民法第334條第1項前段規定不合，自不應
    准許。
十、從而，上訴人依系爭合約之約定、民法第491條規定、投標
    補充說明第15點第(二)項規定，請求被上訴人應給付其2,250,
    156元與自起訴狀繕本送達翌日即93年9月24日起（見原審卷
    第1宗第133頁）至清償日止，按年利率5%計算之利息（民法
    第229條規定），為有理由，應予准許。逾此範圍之請求，
    為無理由，應予駁回，其假執行之聲請即失所附麗，應併予
    駁回。上開應准許部分，原審為上訴人敗訴之判決，尚有未
    洽，上訴意旨求予廢棄改判，為有理由，爰由本院予以廢棄
    ，改判如主文第二項所示，並依聲請為附條件之准、免假執
    行之宣告。至於上開不應准許部分（除確定部分外），原審
    為上訴人敗訴之判決，並駁回其假執行之聲請，並無不合，
    上訴意旨求予廢棄改判，為無理由，應駁回其上訴。又本件
    事證已臻明確，上訴人本於重疊合併主張之其餘請求權，核
    無再審酌之必要，另兩造其他攻擊防禦方法及提出未援用之
    證據，經斟酌後認不影響判決基礎，無逐一論述必要，併此
    敘明。
十一、據上論結，本件上訴為一部有理由，一部無理由，爰判決
      如主文。
中    華    民    國    99    年    1     月    26    日
                    民事第十七庭
                        審判長法  官  藍文祥
                              法  官  陳麗芬
                              法  官  張競文
正本係照原本作成。
被上訴人交通部公路總局第一區養護工程處如不服本判決，應於
收受送達後20日內向本院提出上訴書狀，其未表明上訴理由者，
應於提出上訴後20日內向本院補提理由書狀（均須按他造當事人
之人數附繕本）上訴時應提出委任律師或具有律師資格之人之委
任狀；委任有律師資格者，另應附具律師資格證書及釋明委任人
與受任人有民事訴訟法第466條之1第1項但書或第2項（詳附註）
所定關係之釋明文書影本。
上訴人東佶營造工程有限公司不得上訴。
中    華    民    國    99    年    1     月    27    日
                              書記官  章大富
附註：
民事訴訟法第466條之1（第1項、第2項）：
對於第二審判決上訴，上訴人應委任律師為訴訟代理人。但上訴
人或其他法定代理人具有律師資格者，不在此限。
上訴人之配偶、三親等內之血親、二親等內之姻親，或上訴人為
法人、中央或地方機關時，其所屬專任人員具有律師資格並經法
院認為適當者，亦得為第三審訴訟代理人。

司法院資訊處製作；財團法人民間司法改革基金會備份。
